福建高等法院金門分院刑事判決　　　　95年度上訴字第29號
上　訴　人
即　被　告　甲○○
指定辯護人　辛銀珍　　律師
上列上訴人因違反毒品危害防制條例案件，不服福建金門地方法
院95年度訴字第23號，中華民國95年11月7 日第一審判決（起訴
案號：福建金門地方法院檢察署95年度偵字第250 號），提起上
訴，本院判決如下：
    主  文
原判決撤銷。
甲○○共同運輸第一級毒品，處有期徒刑拾伍年。扣案之第一級
毒品海洛因（淨重參佰參拾伍點陸貳公克，純度百分之肆拾點零
壹，純質淨重壹佰參拾肆點貳捌公克）及第二級毒品安非他命淨
重壹仟玖佰柒拾玖點貳玖公克，均沒收銷燬之。人民幣壹萬元沒
收，如全部或一部不能沒收時，追徵其價額。外包裝報紙參拾伍
點貳陸公克及氣泡布袋參個均沒收。
    事  實
一、甲○○明知海洛因及安非他命係屬毒品危害防制條例第2 條
    第2項第1款及第2 款所列之第一級毒品（以下稱毒品海洛因
    ）及第二級毒品（以下稱毒品安非他命），未經許可不得運
    輸，詎甲○○因經濟狀況不佳亟需資金，竟與其兄朱仲興（
    另因毒品案件羈押於大陸地區廈門市看守所，又甲○○自幼
    為人收養，故二者姓氏不同）共同基於運輸第一級毒品海洛
    因及第二級毒品安非他命之犯意聯絡，於民國（下同）95年
    1月17日下午4時許，由朱仲興囑由甲○○先行購入3 箱芋頭
    後，隨由朱仲興將3 箱芋頭攜往不詳地點，並於該地將用報
    紙包裹之7包海洛因（淨重335.62公克，純度百分之40.01，
    純質淨重134.28 公克，外包裝總重35.26公克）及用氣泡布
    袋包裹之3包安非他命（共淨重1,980.48公克）分別置放入3
    箱芋頭之空隙處，旋即重新封箱後交予甲○○。甲○○乃於
    同日下午4時30分許，將3箱內含前述毒品之芋頭騎乘機車載
    運至位於金門縣金城鎮○○○路20號之翔群航空貨運（嘉揚
    ）快遞公司（下稱嘉揚快遞），交予不知情之該公司送貨員
    蔡漢卿，使其寄送至臺灣省彰化縣溪湖鎮由「蔡志明」其人
    （實為周培植，另由檢察官偵辦）收受，朱仲興並於同年1
    月13日託由不知情之王志鵬交付甲○○人民幣一萬元作為運
    送之酬勞。嗣於同日下午6 時30分許，蔡漢卿將上開裝箱芋
    頭送至金門航空站尚義機場交付託運時，為航空警察局於貨
    運站查獲後扣得上述毒品，並循線追查收受貨物之周培植始
    得知上情。
二、案經金門縣警察局移送福建金門地方法院檢察署檢察官偵查
    起訴。
    理  由
壹、關於證據能力部分
一、共犯朱仲興所為之自白書（警卷第37、38頁）無證據能力
    按被告以外之人於審判外之言詞或書面陳述，除法律有規定
    者外，不得作為證據；又被告以外之人於審判中如有滯留國
　　外或所在不明而無法傳喚或傳喚不到者，其於檢察事務官、
  　司法警察官或司法警察調查中所為之陳述，經證明具有可信
    之特別情況，且為證明犯罪事實之存否所必要者，得為證據
    刑事訴訟法第159條第1項及第159條之3分別定有明文。查朱
    仲興因另案走私毒品海洛因案件，於95年5 月30日即為大陸
    地區廈門市公安局查獲羈押中（見內政部警政署航空警察局
    臺北分局刑事案件移送卷35至37頁），而為利本案偵查，前
    金門縣警察局刑警隊隊長江守寰及現為金門縣警察局刑警隊
    組長之黃維堅乃於95年6月2日前往廈門市第一看守所欲對朱
    仲興製作詢問筆錄，然因大陸地區公安單位不同意我警方行
    使公權力，故僅得要求朱仲興將其欲陳述之內容以紙筆親手
    寫下，當時在場者有江守寰、辛西漢、黃維堅、胡家睿及大
    陸禁毒支隊大隊長；在寫該自白書前，我警方人員有先和朱
    仲興聊過大概要寫哪些內容，先是有關他因何案被抓，再來
    便是有關被告的部分等情，業經證人黃維堅於原審到庭證述
    甚詳（見原審卷第93至94頁）。準此，黃維堅等我警方人員
    ，既非以司法警察官或司法警察之身分，於調查程序中取得
    被告以外之人之朱仲興之書面陳述，自不符上揭刑事訴訟法
    第159條之3之規定，其書面陳述之所謂「自白書」，自不具
    有證據能力。
二、證人乙○○之警詢陳述，無證據能力
　　證人乙○○於95年4月11日與同年6月13日經警詢問並製作筆
    錄二次（警卷20至28頁），屬被告以外之人於審判外之言詞
    陳述，並無獨立特殊之證據價值，且乙○○曾於原審及本院
    審理中到庭具結而為陳述，其於審判中之陳述與警詢復無不
    符之處，自與刑事訴訟法第159條之2及第159條之3之例外規
    定有間，且既已有審判中之證言，其證據價值自遠甚於證人
    於警詢之陳述，並無使用之必要，故為保障被告之反對詰問
    權，乙○○於警詢所為之陳述，應認並無證據能力。
三、關於被告以外之人，以其他被告以外之人之陳述為其內容所
    為之陳述（言詞傳聞），有無證據能力？
  (一)證人乙○○於偵查及審判中所為之陳述有證據能力
    證人乙○○於偵查中之證述內容所涉及者，均為其與朱仲興
    於大陸地區同居時，在旁得知朱仲興與被告電話聯繫時所通
    話討論及其後聽聞朱仲興轉述之內容（詳下述），究其實質
    ，乃乙○○聽聞被告以外之朱仲興之陳述，乙○○屬於所謂
    之「傳聞證人」，亦即親自見聞之人為朱仲興，而非乙○○
    ，本應由朱仲興親自到庭接受當事人之詰問，其證言始具有
    證據能力，然朱仲興因案羈押於我法權不及之大陸地區，其
    到庭復顯有困難。惟92年修正刑事訴訟法，因仍維持檢察官
    偵查訊問證人之構造，關於人證之調查，已於繫屬法院之前
    充分為之，且將其證據內容整理為書面（筆錄）之形式而提
    出於法院，故本法所著重者多在於書面傳聞證據之規定及其
    例外等（第159 條之1至之3），至於言詞傳聞及其例外，並
    無特別之規定，考諸本法並非採絕對之當事人進行主義，法
    院為發現真實，得依職權調查證據，如於公平正義之維護或
    對被告之利益有重大關係事項，更應依職權調查之（參刑事
    訴訟法第163條第2項），故在此情形，應可類推適用刑事訴
    訟法第159條之3之規定，至少以原供述者不為供述、供述不
    能或傳喚不能為其前提，並具有特別可信性及必要性下，得
    為證據（參林永謀著刑事訴訟法釋論（中）第124 頁），亦
    即原供述者雖未到庭接受被告詰問，然曾聽聞此陳述之證人
    如已到庭具結作證，被告並已對之詰問，法院亦得親自目睹
    而得判斷該陳述之真實性，則應認此屬傳聞之當然例外而得
    採為證據，此就美國聯邦證據法第803 條關於「當場印象」
    之規定，或第804 條關於傳聞例外之概括規定（任何審判外
    之陳述，如於陳述當時之情況，得保障該陳述之真實性，而
    法官在審酌該陳述對於該案件之重要性，該陳述之不可取代
    性及司法之正義，得容許該審判外之陳述為證據），亦採取
    相同之觀點。尤以朱仲興係本案共犯，其與被告於案發期間
    之電話交談內容，應屬所謂共犯於整個共謀過程之陳述，就
    本案真實之發現，具有不可替代之價值，自有就實質真實之
    發現、司法正義及被告之對質詰問權等利益間，謀求其妥當
    性之必要。是無論自何一法制而言，至少於原陳述人不能到
    庭之情形下（美國法就共謀者之陳述，甚至不要求需有「不
    能作證」之情），如聽聞該等陳述之人業已到庭具結，並於
    法官前接受被告之詰問，則其證言應得作為認定被告犯罪事
    實之依據。至就該證人於偵查中所為之證言，因吾國刑事訴
    訟法就檢察官之偵查權，仍保留有訊問證人並令其於供前或
    供後具結之法制，依同法第159 條之1第2項之規定，乙○○
    即已於偵查中具結而為證言，並無顯有不可信之情形，自亦
    得為證據。
  (二)證人黃維堅於原審審理時就見聞朱仲興出具自白書，其中關
    於被告部份所為之陳述有證據能力
    同上所述，證人黃維堅就不能到庭之共犯朱仲興所為之書面
    陳述（自白書），既係親自在場見聞，且於原審審理時親自
    到庭具結後作證，並接受被告及其選任辯護人之詰問（見原
    審95年10月31日審判筆錄），本院審酌朱仲興所為自白之內
    容，關於被告之部分，與其在大陸地區所涉案件無關，無涉
    自白任意性之問題，且其現在大陸地區羈押中，無法傳喚到
    案，而其係本案共犯，其所為陳述對本案真實之發現，具有
    重大之價值，本於美國聯邦證據法第803條第1款所謂「當場
    印象」或第804 條關於傳聞例外之概括規定等傳聞例外之法
    理，證人黃維堅就朱仲興確曾為此書面陳述其中關於被告部
    分所為之證言，應得類推適用刑事訴訟法第159 條之3第3款
    所示之情形，而具有證據能力（至少就原陳述人不能到庭之
    情形）。
貳、認定犯罪事實所憑之證據及理由
一、訊據上訴人即被告甲○○固坦承受朱仲興之託購入三箱芋頭
    ，並先將之交予朱仲興，嗣朱仲興又將芋頭送回，再代其將
    芋頭拿到嘉揚快遞公司交寄，惟矢口否認有何運輸毒品之犯
    行，辯稱：伊不知朱仲興拿回來的三箱芋頭中藏有毒品，如
    知道早就逃跑了云云。其選任辯護人亦以：被告並不否認證
    人乙○○所稱：95年1 月14、15日左右曾聽到朱仲興叫那個
    人快把毒品寄出去，那個人則說會用芋頭將毒品寄出等語，
    然觀諸被告之行動電話通聯紀錄，明確顯示該二日被告均未
    曾與朱仲興有何聯繫；又乙○○於警詢中曾稱朱仲興雇用之
    女子姓許，此亦與被告姓氏有所出入，況乙○○從未曾直接
    聽聞與朱仲興通話對象之聲音，是該人是否即為被告亦有可
    疑；另乙○○曾於警詢中提及其受朱仲興之恐嚇，二人有所
    恩怨，則本案中其有無設詞陷害被告之虞即有疑慮，故本案
    實難依乙○○所言，便認定被告即為與朱仲興共同運毒之人
    。又被告於95年1 月8、9日間雖與朱仲興有多筆電話通聯紀
    錄，但係因被告當時正帶團出遊，僅簡短回應數語隨即掛斷
    ，故有多次短時間之通聯情形，然案發前後數日即再無何密
    切聯繫，顯見被告並不知情。至證人即嘉揚快遞公司送貨員
    蔡漢卿所言，就被告寄送芋頭時所戴圍巾位置證述前後不一
    ，其記憶內容有所缺憾，應不可採。另朱仲興交付被告之一
    萬元人民幣，係因朱仲興於以前案件委任律師時，向被告暫
    借之費用，被告僅係索回當時借款，與運毒酬勞無涉等語為
    辯。
二、經查：
  (一)被告職業為旅行社導遊，經常帶團前往大陸地區旅遊，除案
    發日即95年1 月17日在金門外，同月13日至17日，以及同月
    18日至21日，均曾先後帶團前往大陸。而在案發之後帶團至
    大陸時，朱仲興曾致電告知：芋頭出事了，朱仲興並問是如
    何去寄芋頭的，伊回以當時是騎機車並戴安全帽與圍圍巾去
    寄送的，嗣於同月21日返回金門看電視時才知道是運毒品等
    語，業據被告於警詢時自承不諱（見警卷6 頁）；被告俟於
    檢察官偵查中亦表示：同月18日帶團到大陸，朱仲興打電話
    問有沒有事，伊回答沒事，回金門後看電視才得知本案等語
    （見偵查卷8 頁），併有卷附之被告入出境端末查詢報表一
    紙可查（警卷92頁），被告確有於上述期間帶團前往大陸區
    旅遊或入出大陸與臺灣地區，可堪認定。
  (二)證人乙○○於偵查中具結後證稱：伊於95年1月8日曾另涉及
    一件運毒案（業經本院95年度上重訴字第1 號判處有期徒刑
    12年），後來毒品被查獲，伊便與朱仲興逃到廈門並住在一
    起，在同年1 月14、15日左右，曾聽到朱仲興與一位女子通
    電話，朱仲興要那個人趕快將毒品寄出去，那個人也有提到
    要用芋頭寄出。朱仲興雖然沒有直接告訴伊通電話之對象為
    何人，然該女子似從事導遊工作，在同月13、14日左右曾帶
    團到大陸，朱仲興當時有跟她見面，朱仲興在同月14、15、
    16日左右，曾再打電話給那位女子，拜託該名女子抽空回金
    門趕快把海洛因與安非他命解決掉，對方在電話中說她會再
    安排看看，後來朱仲興說那位女子於同月17日會回金門處理
    。在本案被查獲後，朱仲興再次聯絡該名女子，電話中並問
    她有無被認出或被監視器拍到，該人則回以當時有戴全罩式
    安全帽與口罩去寄送，應該沒有被認出來等語（見偵查卷22
    、23頁）。嗣於原審審理時復證述：之前並不認識被告，亦
    不清楚被告與朱仲興之關係。本案發生前後伊與朱仲興一起
    待在廈門，曾在旁邊聽到朱仲興講電話，並託通話之對象把
    海洛因跟安非他命運到臺灣，雖不清楚對方身分，但知道是
    個女子，當時朱仲興要她抽時間回金門把毒品處理掉，中間
    伊有聽到朱仲興說用芋頭下去寄。伊知道與朱仲興聯繫之人
    在帶團，於95年1 月13、14日左右到大陸，那名女子和朱仲
    興協調後有答應17日要回金門處理這件事，到同月18日該女
    子又到了大陸。伊知道朱仲興與該人在大陸有碰面，因為朱
    仲興通完電話後曾跟伊說。該名女子與朱仲興通電話時，朱
    仲興並曾講到妳目前帶團喔。最後那名女子也表示可以回金
    門把毒品處理掉，之後於同月18日該人又回到廈門。案發後
    他們有再通聯，後來朱仲興則說那個人有戴安全帽與口罩之
    類的，朱仲興與該女子通過兩次電話，第一次在協調事情，
    第二次便是事發後等語（見原審卷87頁以下）。且辯護人於
    詰問時曾質之證人何以知道與朱仲興通電話之對象為女性，
    乙○○證稱：朱仲興講完電話後說要出去，伊曾問他要去哪
    ，朱仲興即告知一個女的朋友要來，所以伊才知道跟朱仲興
    通電話的人是一名女子等語（見原審卷91頁）。於本院審理
    時亦證稱：伊自1月8日逃到大陸，即與朱仲興同住至3 月17
    日，朱仲興講電話時，伊都會在旁邊聽，伊於本案所為之歷
    次陳述，均係根據伊當時聽到的意思講出來，伊當時聽到朱
    仲興跟別人講電話時，聽到朱仲興說要用芋頭寄、有沒有包
    好、有沒有戴安全帽、有沒有被照到這樣的話，聽他講話的
    語氣，對方應該不是剛認識的朋友，但並未聽過他如何稱呼
    對方。事情爆發後，朱仲興曾拿報紙圖片給伊看等語（見本
    院卷第78至82頁）。
  (三)按告訴人、證人之陳述有部分前後不符，或相互間有所歧異
    時，究竟何者為可採，法院仍得本其自由心證予以斟酌，非
    謂一有不符或矛盾，即應認其全部均為不可採信；尤其關於
    行為動機、手段及結果等之細節方面，告訴人之指陳，難免
    故予誇大，證人之證言，有時亦有予渲染之可能；然其基本
    事實之陳述，若果與真實性無礙時，則仍非不得予以採信（
    最高法院74年台上字第1599號判例足參）。就證人乙○○於
    檢察官偵查及法院審理所為三次之證詞內容觀之，內容均大
    致相符，並無何明顯不同，足見應係其親身經歷且印象深刻
    之記憶（乙○○亦稱：因在大陸無其他事可作，因此對當時
    朱仲興與該女子通話時，對內容記得很清楚（見原審卷91頁
    ）），是其所為證言之憑信性甚高，得為認定被告犯罪事實
    之依據。且依其所述可知，本案與朱仲興聯絡者係一名任職
    導遊之女子，且該女子曾於案發前後往來台灣地區與大陸地
    區，而此與被告之身分、職業及當時入出台灣與大陸地區之
    時間，均恰相符，足見該情並非證人乙○○所杜撰，否則絕
    無可能與被告之各項特徵及行程均相一致。至乙○○所言關
    於以芋頭運毒之提議出自何人，朱仲興與該女子通過幾次電
    話等問題，該女子是否係先脫隊回金門處理毒品，其後再回
    大陸與旅行團會合，前後陳述不同之處，與被告供稱係帶不
    同之旅行團前往大陸等情，固略有疵異，然此或因距案發時
    日已久，證人就部分細節記憶漸趨模糊，然此本係證人記憶
    之自然現象，其就主要事實既均為一致相符之陳述，即無礙
    於被告犯行之認定，自難單憑此細微瑕疵而認其全部證言之
    內容均不可採。
  (四)證人乙○○雖無法確認與朱仲興前後通話之對象均為同一女
    子（見原審卷91、92頁）。惟被告已自承95年1 月18日再次
    帶團前往大陸時曾與朱仲興通電話，並於言談中論及寄送芋
    頭之狀況（見偵查卷第8 頁），則證人乙○○於當時聽聞與
    朱仲興對談者當即為被告；再者，乙○○與朱仲興共同犯案
    後潛逃大陸地區藏匿，二人既為犯罪集團之成員（見航警局
    台北分局卷31頁）又同居一處，自屬休戚與共，且以朱仲興
    與他人通電話時，均不令乙○○迴避之情以觀，乙○○顯甚
    得朱仲興之信任，則其所聽聞之內容，自應確屬真正而與事
    實相符，故依乙○○上揭所證內容，與被告自承之往來行程
    等情參互以觀，無論自被告之性別、職業、二度往返大陸及
    金門之時間，尤以欲利用託運芋頭夾帶運送毒品之方式乃極
    為特殊之細節，茍非身歷其境之人，其陳述豈恰能不謀而合
    ，以及該人曾與朱仲興談論有無被監視器攝錄等情，均與被
    告所述之各情相符，是與朱仲興通話而為乙○○在場聽聞之
    人，即係被告，已無可疑。
  (五)證人黃維堅於原審審理時亦到庭證述：警卷37、38頁之自白
    書是朱仲興親自寫的，我們告訴朱仲興將你要說的用紙筆寫
    下，該自白書就是朱仲興說有關被告的部分，說有請被告找
    某個人拿一萬元人民幣等語（見原審卷93頁）。亦足資認定
    朱仲興曾以自白書之形式陳述曾交付以芋頭裝箱夾藏毒品海
    洛因及安非他命之包裹交被告寄送，事前並曾給予被告人民
    幣一萬元等情。
  (六)辯護人雖另以證人乙○○自承曾受朱仲興恐嚇，其證述或有
    誣陷被告之可能為被告辯護。然乙○○不僅於警詢中經警提
    示被告照片時明確表示不認識被告，稱兩人素無嫌隙（警卷
    27頁），被告亦明言不認識乙○○（原審卷92頁）。再者，
    被告與朱仲興雖有自然血親之兄妹關係，然無任何證據顯示
    乙○○已知悉此點，否則朱仲興與被告通話時應無隱瞞之必
    要，乙○○亦應得自通話之內容知悉對方為何人，且乙○○
    如確有遷累被告以報復朱仲興之意，則其自可於警詢時起即
    指證被告運輸毒品，實毋須以較為隱晦之詞陳述上開通話之
    內容。況乙○○自稱遭恐嚇等語，或係為撇清與朱仲興間之
    關係，以圖減輕其刑責，未可盡信，此自其在大陸地區藏匿
    期間仍可自由行動，及其女友亦曾至其大陸地區住處討論是
    否投案等情（見航警局台北分局卷27、28頁），亦可知其所
    言容有浮誇之處，是自難僅憑乙○○審判外片面之詞即認其
    於偵查即審理時之證詞為不可採。
  (七)被告明知朱仲興請託寄送之芋頭箱內藏有毒品海洛因及安非
  　他命
  (1)被告於94年底即知悉朱仲興因另涉犯其他毒品案件逃亡並藏
    匿於大陸地區（見警卷6頁），迄本案發生前之95年1 月8日
    前後，朱仲興另曾與乙○○欲藉由高粱酒瓶藏放毒品運送返
    台而遭查獲，朱仲興為此曾特致電被告，詢問查獲後之相關
    情形，被告甚至表示當時知道朱仲興想問關於該次運毒之事
    後，尚且責罵朱仲興等情（見警卷9 頁），有被告所使用之
    行動電話門號0000000000號，於95年1 月8日、9日曾與朱仲
    興使用之行動電話門號0000000000號（見警卷2、3頁）之通
    聯紀錄附卷可佐（見警卷59頁以下）。
  (2)被告自承案發之日是朱仲興先打其之行動電話，請其先購入
    小金門（烈嶼）之芋頭，隨後朱仲興將三箱芋頭帶走，約20
    分鐘後再返回被告住所將芋頭交還被告，表示臨時有事，請
    被告將芋頭送至快遞公司交寄，當時三箱芋頭上已寫明收貨
    人與寄貨人，其記得寄貨人是一位姓陳的先生（見警卷3 頁
    ）。而依卷附照片（警卷100 頁、本院卷114至116頁），芋
    頭箱外航空貨運快捷通知單上之寄貨人欄記載為「陳加亮」
    ，未載地址，而其聯絡之行動電話門號則載為「0000000000
    」號（僅尾數之3與朱仲興之0不同）。
  (3)綜上，被告原已知悉朱仲興屢犯毒品案件，前科累累，本件
    案發前數日又因計畫以高粱酒瓶掩護私藏其中之毒品欲走私
    至台灣地區為警查獲而逃匿，則對於朱仲興交寄之物品，自
    應保持相當之警覺，況依被告所述，本件係先由朱仲興委託
    其購買芋頭，拿走未封箱之芋頭20分鐘後又返回將已封箱之
    芋頭交由被告送至快遞公司寄出等情，就代為寄送芋頭予友
    人一事，此等購買與寄送分別為之之情，顯較罕見，亦即，
    被告既已出資代為購買，自可直接轉送快遞公司寄出，何必
    再將五公斤重之三箱芋頭不封箱搬運回家後，又由委託人朱
    仲興攜出再送回已封箱之芋頭，且其上之寄貨人亦隱匿朱仲
    興之名及其電話，凡此，均顯與一般常理不合，且益徵被告
    隱避實情之用意，至為明確。
  (4)被告以頭戴安全帽，身穿外套，並以圍巾圍住脖子之裝扮，
    攜帶三箱芋頭進入嘉揚公司之後，未將安全帽及圍巾取下即
    將芋頭交付證人蔡漢卿運送等情，業經被告迭於警詢及原審
    審理時自承：伊當天確實係穿著一件黑色薄外套，戴安全帽
    、圍圍巾前往嘉揚快遞公司。因為當時天氣很冷，交寄速度
    應該很快，所以未將安全帽及圍巾取下等語（見警卷4 頁、
    原審卷100 頁），核與證人蔡漢卿於原審結證稱：被告穿的
    滿厚重的，黑色的，戴黑色半罩安全帽，圍圍巾，圍巾遮到
    下巴... 沒有脫下安全帽就進來... 被告口鼻可能有用圍巾
    圍住等語，亦大致相符（見原審卷95頁以下）。參以證人乙
    ○○上揭證述：案發後該女子與朱仲興還有通聯，伊聽到朱
    仲興問該女子有無被認出來，該女子則表示有戴安全帽跟口
    罩等語，益徵被告係刻意為此裝扮，以圖避人耳目。而被告
    交寄芋頭，經蔡漢卿秤重後詢以三箱芋頭為何皆超過箱外所
    示之5 公斤重量時，被告於警詢時先稱：伊僅回答是芋頭，
    證人沒有問該問題等語，嗣又稱：我未發覺有加重的感覺（
    見警卷4 頁），迄偵查時復稱：我當時有回答可能是芋頭剛
    挖起來的比較有水份比較重等語（見偵查卷8 頁）；於本院
    審理時則稱：裝芋頭之箱子被朱仲興拿走前沒有封住，拿回
    來後是被封住的，朱仲興將箱子拿給伊之後就放在伊之機車
    上，伊沒有覺得比較重等語（見本院卷41頁），前後已有矛
    盾不一，顯係避重就輕之詞，況三箱共五公斤芋頭（每箱約
    各一點六公斤）分別放入重達二公斤餘之物品，每箱平均多
    出六百餘公克約百分之四十之重量（包裝情形見本院卷113
    頁以下），衡情被告豈可能不知該包裹已遭朱仲興換裝其他
    物品？所辯未感覺加重云云，顯不足採。且證人蔡漢卿於原
    審審理時已證述：我有問被告是否剛挖出來的，以前沒有過
    這樣的情形，如果是烈嶼（按即小金門）的芋頭，不至於比
    較重，但是如果從大金門（按即金門本島）來的，因為剛買
    會比較重；警察有（把芋頭）拆，我看到時不是剛挖出的芋
    頭等語（見原審卷95至97頁），且小金門之芋頭固屬金門地
    區名產，但因需採收運送之故，於翌日或數日後送抵大金門
    之商家時，其所含水份早已去除，自不可能因此而有所謂含
    有水分而較重之情，被告辯稱因係小金門之芋頭故較濕重云
    云，顯不足採。又被告於案發後至大陸被朱仲興問及有無被
    發現，以何裝扮寄送芋頭之時，竟未懷疑朱仲興何以如此詢
    問，且如係正當託運芋頭，何以會有「出事」之用語？而果
    如被告所稱事後始知悉遭「利用」運毒之情，則其何以未主
    動出面向警察機關說明？又何以未再打電話責問朱仲興？或
    採取其他自清之行為？綜上，均足認定被告對於利用芋頭裝
    箱掩護運送毒品海洛因、安非他命之事，確屬知情而參與，
    上揭所辯，均無可取。
  (5)辯護人雖以被告案發日前後並無其他與朱仲興通聯之紀錄，
    可證兩人並無共同正犯關係之情為被告辯護。但查，我國與
    大陸地區之行動電話通訊系統並不相同，以被告之職業，擁
    有多戶臺灣地區與大陸地區之手機門號，並非鮮見，而以大
    陸地區手機互相通聯，本院即無從查知，此自被告使用之前
    述行動電話門號，於95年1 月13日至17日14時之前，及18日
    10時之後，被告所言曾帶團到大陸旅遊期間，通聯紀錄部分
    均有中斷而無任何通話資料（警卷67頁以下）之情，即可明
    瞭（以被告自承之1 月18日至大陸後，朱仲興曾與之聯繫，
    然該筆通話紀錄亦未顯示於前述通聯紀錄）；至被告雖抗辯
    如知情早已逃跑，不可能還留在金門等語，然被告未逃亡，
    並非即表示被告未犯罪，因犯罪者每多自信不可能遭查獲，
    或係出於僥倖之心理，均屬可能，而被告於案發後隔日即帶
    團到大陸，並至同月21日始行返回金門，期間並曾與朱仲興
    聯繫確認有無可能被認出，其亦可能係研判查獲後之相關發
    展，自信警方並未掌握相關事證後再伺機而動（如遽行逃亡
    ，是否可能被認為確有該犯行），且被告現仍積欠相當之債
    務（見原審卷101 頁），復有家庭與女兒待養，自不可能一
    走了之，總之，被告未逃亡一事不能推論被告未犯罪，乃當
    然自明之理，被告選任辯護人所辯，亦無足取。
  (八)被告確有收受朱仲興人民幣一萬元之報酬
  (1)證人黃維堅已於原審結證稱：朱仲興曾親自以書面陳述曾於
    事前交付人民幣一萬元予被告，而被告確曾將包裝有毒品之
    芋頭包裹寄送至臺灣地區等情。足認被告於95年1 月17日寄
    送芋頭之前，已自朱仲興處獲得運輸毒品之對價，被告對於
    曾於95年1 月13日自王志鵬處收受該一萬元之事實亦坦認在
    卷，而王志鵬復與朱仲興共同走私毒品為大陸地區警方查獲
    之情，亦有大陸地區廈門市公安局刑事報告書等件在卷可按
    （見航警局台北分局卷第35頁以下），雖被告否認該金錢係
    運輸毒品之代價，然查，被告於警詢時稱：伊是要去大陸之
    前即1月13日之前，向朱仲興詢問是否有人民幣（警卷第5頁
    ），嗣於偵查時改稱：伊幫朱仲興買芋頭寄送之前（即1 月
    17日）有向朱仲興「借貸」人民幣一萬元，因為伊當時剛好
    要帶團到大陸等語（見偵卷第8 頁）；及至原審及本院審理
    時又改稱：1 月13日之前向朱仲興拿人民幣一萬元，當時伊
    剛好要帶團到大陸去，當時拿錢係因為朱仲興欠伊律師費，
    之前律師費是伊幫朱仲興出的，一個5萬元、一個7萬元等語
    （見原審卷第102 頁、本院卷87頁），其對於該金錢交付之
    原因前後矛盾，顯有可議。
  (2)查被告任職於金天王旅行社擔任導遊工作，每月薪資約新台
    幣4、5萬元，惟其已自承：自91年起在外欠債150 萬元，曾
    利用其所有土地抵押借貸做為清償，每月負擔利息4萬5千元
    。截至95年止，連同向地下錢莊借貸部分總計負債90萬元，
    每個月到還款日都有人追討債務；伊每月不定時還款予地下
    錢莊，有時還幾千元，有時還4、5萬元，經濟狀況是負債大
    於收入等語（見警卷第7、10頁，原審卷第101頁），足見被
    告當時經濟狀況不佳，工作收入已無力應付借款壓力，此情
    已顯有致被告甘冒運輸毒品之風險以取得高額代價之動機，
    且被告自91年間起即已負債累累，自顧不暇，又豈有可能於
    93年間借款12萬元予朱仲興，而其於警詢及偵查時復從未提
    及此事，反稱係向朱仲興「借貸」，是被告應係因經濟壓力
    非輕，為圖該人民幣一萬元之高額報酬，鋌而走險，擔任類
    似「交通」之角色，為朱仲興運輸毒品等情，堪予認定。
  (九)被告所託運之三箱芋頭間隙中經查獲並扣押之經送鑑定結果
    ，分係重量詳如事實欄一所載之第一級毒品海洛因與第二級
    毒品安非他命無訛，有法務部調查局95年3月21日第0000000
    00號鑑定通知書（偵卷36頁），及憲兵司令部刑事鑑識中心
    95年4月7日（95）安鑑字第00540 號鑑驗通知書（偵卷第35
    頁）各一紙附卷可查。
　(十)綜上，本件事證已臻明確，被告上揭所辯，均係事後卸責之
    詞，不足採信，其運輸第一級、第二級毒品之犯行，已堪認
    定，應依法論科。
參、論罪科刑部分
一、按被告行為後，94年2月2日修正公布之刑法，已於95年7月1
    日生效施行（以下簡稱修正前、後刑法），其中第2條第1項
    「行為後法律有變更者，適用行為時之法律。但行為後之法
    律有利於行為人者，適用最有利於行為人之法律」之規定，
    係規範行為後法律變更所生新、舊法律比較適用之準據法，
    於刑法修正施行後，自應適用該修正後之第2條第1項之規定
    ，為「從舊、從輕」之比較；又比較新舊法時，應就罪刑有
    關之共犯、未遂犯、想像競合犯、牽連犯、連續犯、結合犯
    ，以及累犯加重、自首減輕暨其他法定加減原因（如身分加
    減）與加減例等一切情形，綜其全部罪刑之結果而為比較後
    ，再適用有利於行為人之法律處斷，而不得一部割裂分別適
    用不同之新、舊法（最高法院24年上字第4634號、29年上字
    第964號判例意旨及最高法院95年度第8次刑事庭會議決議參
    照）。查，被告行為後，(一)刑法55條想像競合犯之規定雖同
    經修正，惟僅係法理之明確化，非屬刑罰法律變更，不生新
    舊法比較之問題。(二)修正後刑法第28條，係將修正前共同正
    犯包括「陰謀共同正犯」及「預備共同正犯」之範圍，縮小
    在著手「實行」犯罪概念下共同參與行為者為限，始成立共
    同正犯，故將原條文文字「實施」修正為「實行」，應認共
    同正犯之範圍已有變更，惟本件被告所為，不論依修正前、
    後之規定，均屬共同正犯之範圍，爰依法律適用之原則依修
    正後刑法之規定論科。(三)刑法第64條第2 項「死刑減輕者，
    為無期徒刑，或為15年以下12年以上有期徒刑」，第65條第
    2項「無期徒刑減輕者，為7年以上有期徒刑」等規定，亦已
    修正為：死刑減輕者為無期徒刑，無期徒刑減輕者為20年以
    下15年以上有期徒刑。經比較新、舊法，應以修正前之規定
    較有利於行為人。
二、查海洛因及安非他命係屬毒品危害防制條例第2 條第2項第1
    款及第2 款所列之第一級及第二級毒品，未經許可，不得運
    輸，且毒品危害防制條例第4 條所稱之運輸毒品罪，不以國
　　外輸入國內或國內輸出國外為限，其在國內運輸者亦屬之（
  　司法院36年院解字第3541號、37年院解字第3853號解釋意旨
    參照）。又所謂「運輸」，係指本於運輸意思而搬運輸送而
    言，倘其有此意圖者，一有搬運輸送之行為犯罪即已成立，
    並非以運抵目的地為完成犯罪之要件（最高法院92年度台上
    字第5426號判決意旨參照）。被告將三箱芋頭交由蔡漢卿後
    ，即已完成寄送之相關手續（實際上亦已運送至目的地），
    其欲運輸之海洛因、安非他命均已脫離被告可支配之範圍，
    應認已該當運輸既遂之行為，而非僅止於未遂階段，起訴意
    旨就此容有誤會，然既經包含於起訴事實之內，本院仍得併
    予審理。故核被告所為，係犯毒品危害防制條例第4條第1項
    運輸第一級毒品罪、同條例第4條第2項之運輸第二級毒品罪
    。被告持有海洛因、安非他命之低度行為為運輸之高度行為
    所吸收，不另論罪。被告與朱仲興就運輸第一、二級毒品之
    犯行，有犯意聯絡及行為分擔，為共同正犯。被告以一運輸
    行為，同時運輸第一級毒品及第二級毒品，為想像競合犯，
    應從一重論以運輸第一級毒品罪；公訴人認被告所犯上開二
    罪應分論併罰，尚有誤會。又被告利用不知情之蔡漢卿為運
    輸毒品之行為，應屬間接正犯。
三、又按刑事審判旨在實現刑罰權之分配的正義，故法院對有罪
    被告之科刑，應符合罪刑相當之原則，使輕重得宜，罰當其
    罪，以契合社會之法律感情，此所以刑法第57條明定科刑時
    應審酌一切情狀，尤應注意該條所列10款事項以為科刑輕重
    之標準，並於同法第59條賦予法院以裁量權，如認「犯罪之
    情狀可憫恕者，得酌量減輕其刑」，復對連續犯之加重其刑
    ，採相對主義，俾使法院就個案之量刑，能斟酌至當。而刑
    法第59條規定犯罪之情狀可憫恕者，得酌量減輕其刑，其所
    謂「犯罪之情狀」，與同法第57條規定科刑時應審酌之一切
    情狀，並非有截然不同之領域，於裁判上酌減其刑時，應就
    犯罪一切情狀（包括第57條所列舉之10款事項），予以全盤
    考量，審酌其犯罪有無可憫恕之事由（即有無特殊之原因與
    環境，在客觀上足以引起一般同情，以及宣告法定低度刑，
    是否猶嫌過重等等），以為判斷。查被告並無前科，平日素
    行良好，所為本件犯行諒係因己身負龐大債務，受其兄朱仲
    興利誘，充當類似「交通」之運毒工具，就其角色而言，乃
    立於受人指使之附從地位，而本案毒品海洛因及安非他命，
    雖數量頗鉅，然幸尚未流入市面即為警查獲，未造成社會重
    大危害，其犯罪後雖始終否認知悉為毒品而運送，然對於運
    送之事實及相關情節，亦多坦承在卷，尚非全無悔意，並斟
    酌其運輸毒品之數量，相較於運輸第一（二）級毒品罪之最
    輕法定本刑為無期徒刑之刑度，應認仍有情輕法重失衡之情
    形，可認有憫恕之事由，爰依刑法第59條之規定減輕其刑（
    修正刑法就此僅為刑之裁量及酌減審認標準之明文化，非屬
    法律變更）。
四、原審據以論罪科刑，固非無見，惟查：(一)被告利用不知情之
    蔡漢卿完成運輸行為，應屬間接正犯，原審於事實欄亦為記
    載，但理由欄漏未論敘，自有未合。(二)朱仲興交付被告之人
    民幣一萬元，係支付被告作為運輸毒品之代價，業如前述，
    原審疏未認定，其證據之取捨尚有未洽。(三)被告確有情輕法
    重之情，業如上述，原判決未適用刑法第59條予以酌減，尚
    有未妥。被告猶執陳詞，否認犯罪，提起上訴，固無理由，
    惟原判決既有上開可議之處，自應由本院將原判決撤銷改判
    。爰審酌被告並無犯罪前科，平日素行良好，其所藏於芋頭
    箱內之毒品數量非微，如流入市面，對社會影響必大，然幸
    經警方及時查獲，未構成進一步之危害，其犯後雖始終否認
    知悉為毒品而運送，然對於運送之事實及相關情節，亦多坦
    承在卷，尚非全無悔意，及其當係因身負龐大債務，為圖人
    民幣一萬元之利益方為人利用等一切情狀，量處如主文所示
    之刑，應已足資懲儆。
五、至扣案之毒品海洛因（淨重335. 62公克，純度百分之40.01
    ，純質淨重134.28公克）及毒品安非他命（經查獲之總淨重
    為1,980.48公克，扣除鑑析用罄者，尚餘1,979.29公克），
    分別為第一級與第二級毒品，應依毒品危害防制條例第18條
    第1 項前段之規定，諭知沒收銷燬之。另被告之犯罪所得人
    民幣一萬元，應依同條例第19條第1 項，諭知沒收，如全部
    或一部不能沒收，應追徵其價額（最高法院92年度台上字第
    5872號判決參照）。另其與朱仲興用以包裝前述毒品之報紙
    （重35.26 公克）與氣泡布袋三個，既屬毒品外包裝，用於
    包裹毒品，防其裸露、潮濕，便於攜帶，亦係供運輸毒品所
    用之物，且為共犯朱仲興所有，均據其陳明在卷，並有內政
    部警政署航空警察局臺北分局96年1 月30日航警北分三字第
    09600 00607號函及內附之查獲照片等件附於本院卷第113頁
    以下可考，自亦應依毒品危害防制條例第19條第1 項之規定
    宣告沒收之。
據上論斷，應依刑事訴訟法第369條第1項前段、第364條、第299
條第1項前段，毒品危害防制條例第4條第1項、第2項、第18條第
1項前段、第19條第1項，刑法第11條、第28條、第59條、修正前
第55條，判決如主文。
本案經檢察官羅松芳到庭執行職務
中　　華　　民　　國　九十六　年　　四　　月　二十五　日
  　　　　　　　　　刑事庭審判長法　官　蔡　清　遊
　　　　　　　　　　　　　　    法　官　黃　玉　清
　　　　 　 　　　　　　　　　　法　官　朱　光　仁
上開正本證明與原本無異。
如不服本判決，應於收受送達後十日內向本院提出上訴書狀，其
未敘述上訴之理由者並得於提起上訴後十日內向本院補提理由書
（均須按他造當事人之人數附繕本）。
                                書記官　李  麗  鳳
中　　華　　民　　國　九十六　年　　五　　月　　十　　日
附錄：本案論罪法條全文
毒品危害防制條例第4條第1項、第2項
製造、運輸、販賣第一級毒品者，處死刑或無期徒刑；處無期徒
刑者，得併科新臺幣 1 千萬元以下罰金。
製造、運輸、販賣第二級毒品者，處無期徒刑或 7 年以上有期徒
刑，得併科新臺幣 7 百萬元以下罰金。
